【裁判字號】    97,易緝,521
【裁判日期】    980429
【裁判案由】    詐欺
【裁判全文】
臺灣臺中地方法院刑事判決  97年度易緝字第521號
公  訴  人  臺灣台中地方法院檢察署檢察官
被      告  丙○○
上列被告因詐欺案件，經檢察官提起公訴（84年度偵緝字第278
號），本院判決如下：
    主   文
丙○○無罪。
    理   由
一、公訴意旨略以：被告丙○○意圖為自己不法之所有，並基於
    概括之犯意，以蓋廟為由，連續於84年3月中旬，在臺中縣
    太平鄉○○路248號租屋處，向信徒乙○○詐得現金新臺幣
    （下同）20萬元，又向甲○○詐得現金45萬元，再於84年4
    月29日、同年5月10日、5月16日，先後向戊○○詐得現金
    100萬元、90萬元、110萬元，共300萬元。總計詐得現金365
    萬元，然後逃匿不知去向，因認被告涉有刑法第339條第1項
    之詐欺取財罪嫌。
二、證據能力部分：
    按被告以外之人於審判外之陳述，雖不符刑事訴訟法第159
    條之1至第159條之4等4條之規定，然若當事人於審判程序中
    同意作為證據，法院審酌該言詞陳述或書面陳述作成時之情
    況，認為適當者，亦得為證據；又當事人、代理人或辯護人
    於法院調查證據時，知有刑事訴訟法第159條第1項不得為證
    據之情形，而未於言詞辯論終結前聲明異議者，視為有前項
    之同意，同法第159條之5定有明文。此立法意旨在於傳聞證
    據未經當事人之反對詰問予以核實，原則上先予排除。惟若
    當事人已放棄反對詰問權，於審判程序中表明同意該等傳聞
    證據可作為證據，或於言詞辯論終結前未聲明異議，基於尊
    重當事人對傳聞證據之處分權，及證據資料愈豐富，愈有助
    於真實發見之理念，且強化言詞辯論主義，使訴訟程序得以
    順暢進行，上開傳聞證據亦均具有證據能力。本案下列所引
    用之證據，被告及公訴檢察官於本院調查證據時，就此部分
    之證據能力均不爭執，且於言詞辯論終結前，均未聲明異議
    ，且本院審酌渠等證據作成之客觀情況均無不當，並無不宜
    作為證據之情事，則依刑事訴訟法第159條之5第1項之規定
    ，認均具有證據能力，自得為本院認定事實之證據，合先敘
    明。
三、按犯罪事實應依證據認定之，無證據不得認定其犯罪事實；
    又不能證明被告犯罪者，應諭知無罪之判決，刑事訴訟法第
    154條第2項、第301條第1項前段分別定有明文。次按，認定
    不利於被告之事實，須依積極證據，茍積極之證據本身存有
    瑕疵而不足為不利於被告事實之認定，即應為有利於被告之
    認定，更不必有何有利之證據，而此用以證明犯罪事實之證
    據，猶須於通常一般人均不至於有所懷疑，堪予確信其已臻
    真實者，始得據以為有罪之認定，倘其證明尚未達到此一程
    度，而有合理性之懷疑存在，致使無從為有罪之確信時，即
    應為無罪之判決（最高法院82年度臺上字第163號判決、76
    年度臺上字第4986號、30 年度上字第816號判例意旨參照）
    。再者，刑法第339條第1項之詐欺取財罪之成立，係以意圖
    為自己或第3人不法之所有，以詐術使人將本人之物交付為
    要件，故須具備：（一）、行為人有為自己或第3人不法所
    有之主觀意圖。（二）、行為人向被害人施用詐術。（三）
    、被害人因其詐術而陷於錯誤，而交付財物等3項構成要件
    始足當之，苟欠缺其一，即無從成立該罪，此觀該法條規定
    自明，從而，行為人如非自始基於不法所有之意圖，以詐術
    使人交付財物，或交付財物者並無損害，或者所受損害，非
    由欺罔行為陷於錯誤所致，均不得遽以詐欺罪相繩；至於債
    務人未依債務本旨履行其債務或提出給付等情形，若非出於
    自始無意履行債務之詐欺犯意所致者，尚與刑法第339條第1
    項詐欺罪構成要件有間。此外，民事債務當事人間，有未依
    債之本旨履行給付者，其原因不一，有因不可歸責事由致不
    能給付者，或因合法主張抗辯而拒絕給付者，或因財產、信
    用狀況緊縮而無力支付者，甚至債之關係成立後始惡意遲延
    給付者，此在一般社會交易經驗上均屬常見，不能僅因債務
    人事後未依債之本旨履行給付即一概推定債務人自始即無意
    給付而有不法所有之意圖，參諸詐欺罪之規範意旨，固在於
    禁止行為人於私經濟領域中使用欺罔之手段損人利己，然私
    經濟行為本有不確定性及交易風險，於私法自治及市場經濟
    等原則下，欲建立私人間財產上權義關係者，亦應參酌自身
    主、客觀條件、對方之資格、能力、信用，及可能損益，並
    評估其間風險等而為決定，除有該當於前開詐欺罪構成要件
    之具體情事得被證明屬實外，自不能以債務人不履行其債務
    而致債權人蒙受損失，即遽謂該債務人詐欺，否則詐欺之刑
    事責任與民事債務不履行責任將失其分際。
三、公訴人認被告丙○○涉有詐欺取財之罪嫌，無非係以被告之
    供述、告訴人戊○○、被害人乙○○、甲○○於偵查中之指
    述、證人陳永昇於偵查中之證述為主要論據。訊據被告丙○○，雖坦承於上開時地向被害人陳永昇借款70萬元，迄未償
    還等情，惟堅決否認有詐欺犯行，辯稱：伊從未以蓋廟為由
    向人募款，告訴人戊○○交付之300萬元，伊已還給告訴人
    之夫陳永昇，伊本來經營免洗拖鞋生意，後來因日本大量退
    貨致週轉不靈，是因經濟困難、才迄今未還70萬元借款，並
    沒有詐欺等語。經查：
（一）告訴人戊○○就給付被告丙○○金錢之緣由，初於警、偵
      訊時係指稱：伊本身有信奉宗教，丙○○利用此點向伊詐
      稱要興建寺廟需人贊助，使伊陷於錯誤，分別於84年4月
      29日、同年5月10日、5月16日，先後向戊○○詐得現金10
      0萬元、90萬元、110萬元，共300萬元，結果丙○○並沒
      有蓋廟，伊才知受騙云云（參見84年度偵字第10637號卷
      第1頁反面、第17頁反面筆錄），惟告訴人戊○○於本院
      審理時，係證述：「被告在台中縣太平幫人測字，我陪先
      生陳永昇去測字，被告說有辦法幫我們投資賺錢，如果給
      他一筆錢，他可以幫我們賺很多錢，可以整頓我們天鳳宮
      」等語（參見91年易緝字第174號第61頁筆錄），前後指
      述已屬不一，被告是否以蓋廟為由向告訴人戊○○訛騙，
      使告訴人戊○○陷於錯誤而交付金錢，已足啟人疑竇。告
      訴人給付款項予被告是否為借款，其是否因貪圖高額利息
      ，而純屬民事借貸風險評估問題，自有研求必要。
（二）另證人即被害人甲○○於本院審理時證述：「被告是在太
      平巿光興路掛拆字招牌，我與戊○○之夫陳永昇本來在大
      里有間小型廟宇天鳳宮，拜媽祖，想在原處擴大，蓋廟，
      需要經費3千萬元，陳永昇於84年3月左右，帶我去找被告
      ，被告說你們要蓋廟，要拿一筆資金，一個月後可以還你
      們10倍，被告說賺錢方法，你們不要問，我基於貪心就答
      應了，與太太乙○○交了70萬給陳永昇，陳永昇再給被告
      ，至於偵查中說20萬及45萬，很複雜，第一個月就有利息
      ，還一部份錢回來，原先給陳永昇70萬元，扣除利息剩下
      65 萬元左右，利息是陳永昇交給我的，1個月1萬元以300
      元計算」等語（參見本院91年易緝字第174號卷48頁、第
      96 頁筆錄），可徵，證人甲○○及其妻乙○○並非因被
      告向其等詐稱要興建寺廟需人贊助，使伊陷於錯誤交付金
      錢甚明。投資人欲建立私人間財產上權義關係者，自應參
      酌自身主、客觀條件、對方之資格、能力、信用，及可能
      損益，並評估其間風險等而為決定，證人甲○○自承：因
      貪圖利益而透過陳永昇給付被告款項等語，顯係其自我評
      估風險後而為之決定亦甚明確，難認被告有何施用詐術行
      為。
（三）況依證人甲○○上開證詞可徵，證人甲○○與告訴人戊○○之夫陳永昇有間小型廟宇天鳳宮，想要擴建之人係告訴
      人戊○○及其夫陳永昇、證人甲○○等人，而非被告甚明
      。佐以告訴人戊○○、證人甲○○均證述：被告係替人測
      字之人一情，此為被告所自承（參見同偵緝卷第15頁反面
      筆錄），被告辯稱：伊並沒有以要蓋廟為由向人募款，伊
      於84年3月份結識陳永昇夫婦，成為朋友，陳永昇太太因
      要將家神自建廟宇，告訴人戊○○才會將錢300萬交予被
      告，怕其夫陳永昇花掉，惟事後陳永昇知悉此情，即向被
      告要回該筆款項等語，即非無稽。雖被告無法提出已返還
      300萬之證明，惟因告訴人戊○○亦無法提出給付被告金
      錢之證明，其夫即證人陳永昇更證述：拿錢給被告是現金
      ，沒有收據等語（參見本院同卷第62頁、第83頁），可知
      其等彼此間金錢往來有一定信任關係，且略顯便宜行事，
      告訴人戊○○、證人陳永昇證稱：被告未將300萬元還給
      陳永昇等語，尚未達於通常一般人均不至於有所懷疑，堪
      予確信之程度。
（四）被告自始即坦承有向證人陳永昇借款70萬元一情，核與證
      人甲○○證述：是透過陳永昇交錢給被告等語（參見本院
      同卷第48頁筆錄）、及證人陳永昇證述：甲○○的錢，有
      透過伊轉交給被告等語，因此，可以推認，被告認知積欠
      證人陳永昇之70萬元，實則證人甲○○及其妻乙○○透過
      陳永昇所交付之70萬元。而被告自承：迄今尚未返還此借
      款等語，惟辯稱：係因其經營之「鳳鈴衛生拖鞋事業有限
      公司」於84年間，日本客戶訂購約50萬雙拖鞋，出口後竟
      遭日本全數退貨，被告損失慘重，終至公司倒閉，才無力
      償還債務等語，因證人甲○○已證述：被告本來就有在經
      免洗拖鞋行業，戴至蕊是被告的前手，被告接手後，就改
      用其妻子「鳳鈴」名字作公司名稱，伊曾去被告公司，那
      次陳永昇也有去，伊等就在被告公司談幫忙賺錢的事錢，
      前後去過被告公司2次，當時見到被告公司很大，有貨櫃
      車搬運貨品等語（參見本院同卷第48頁、第95頁、第96
      頁筆錄），可徵，當時被告辯稱：當時有經營脫鞋事業，
      公司並以其妻（現已離婚）鳳鈴之名命名等語，應屬實情
      ，此外並有被告提出之鳳鈴衛生拖鞋事業有限公司基本資
      料查詢單、被告當時配偶為郁「鳳鈴」之戶籍謄本各1紙
      （附於本院同卷第90頁、91頁）在卷可參，雖本院於98年
      3月3日向經濟部中部辦公室函詢有關鳳鈴衛生拖鞋事業有
      限公司設立登記情形、解散情形，未獲相關資料，惟亦無
      證據顯示被告上開所辯：該公司後因日本客戶訂購約50
      萬雙拖鞋，成品完成竟遭退貨致公司倒閉、解散一情，非
      屬實情，尚難僅以其嗣後因公司經營不善或其他緣由債務
      不履行之事實，即資為不利於被告認定之論據。
（五）綜上所述，因依起訴書及偵查卷宗資料看不出被告究具體
      向被害人施用何詐術，被害人又是怎樣陷於錯誤而交付現
      金，且依告訴人戊○○、證人陳永昇、甲○○上開證詞，
      其等交付金錢予被告顯屬投資行為，其等人為賺取高獲利
      而貸與借用人即被告款項之前，應自為查考、評估，且衡
      量利得與資金風險後，出於自由意思而為同意貸與款項之
      決定，非受何人詐欺所致應屬無疑，至被告之後如何返還
      ，要係民事糾葛，核與詐欺罪構成要件有違。依首揭說明
      ，因公訴人所舉事證，尚有合理性之懷疑存在，致使無從
      確信被告犯有詐欺取財罪行，揆諸上開說明，本件核屬不
      能證明被告犯罪，爰為被告無罪之諭知。
據上論斷，應依刑事訴訟法第301條第1項，判決如主文。
本案經檢察官丁○○到庭執行職務。
中    華    民    國    98    年    4    月    29    日
                  刑事第八庭    審判長法  官   黃家慧
                                      法  官   黃炫中
                                      法  官   黃賢婷
以上正本證明與原本無異。
如不服本判決，應於送達後十日內向本院提出上訴狀（須敘述具
體理由並附繕本），上訴於臺灣高等法院臺中分院。
上訴書狀如未敘明理由，須於上訴期間屆滿後二十日內補提理由
書於本院。
                                      書記官  江美琪
中    華    民    國    98    年    4    月    29    日


司法院資訊處製作；財團法人民間司法改革基金會備份。
